最高法院刑事判決　　　　　　　　　　　　　　　八十六年度台上字第七一○四號
　　上訴人　王 槐 蔭　男
　　　　　　王程雪莉　女
　　被　告　甲 ○ ○　女
右上訴人等因自訴被告過失致人於死案件，不服台灣高等法院中華民國八十五年十二
月三十日第二審更審判決 (八十五年度上更(二)字第一○六四號，自訴案號：台灣台北
地方法院八十三年度自字第一○九四號) ，提起上訴，本院判決如左：
    主  文
上訴駁回。
    理  由
按刑事訴訟法第三百七十七條規定，上訴於第三審法院，非以判決違背法令為理由，
不得為之。是提起第三審上訴，應以原判決違背法令為理由，係屬法定要件。如果上
訴理由狀並未依據卷內訴訟資料，具體指摘原判決不適用何種法則或如何適用不當，
或所指摘原判決違法情事，顯與法律規定得為第三審上訴理由之違法情形，不相適合
時，均應認其上訴為違背法律上之程式，予以駁回。本件上訴意旨略稱：(一)案件由犯
罪地或被告之住所、居所或所在地之法院管轄，刑事訴訟法第五條第一項定有明文，
而被告之所在地，係以起訴時為標準。本件被告甲○○受僱於洋洋旅行社有限公司，
該公司設於台北市○○○路○段六十五號六樓，則該地址即為被告之所在地，台灣台
北地方法院就本案有管轄權，原判決認定台灣台北地方法院無管轄權，有刑事訴訟法
第三百七十九條第四款法院所認管轄之有無係不當之違背法令。(二)不作為犯，係以應
作為之地為其犯罪地。上訴人等已敘明被告應作為之義務係在台北市松山機場舉辦行
前說明會時即已發生，故台北市為被告所犯業務過失致人於死罪，不作為犯之行為地
。原審對於上開有關管轄權之事實未予調查，率予認定發生意外事故之美國夏威夷方
為犯罪地，台灣台北地方法院無管轄權，不惟理由不備，且有應於審判期日調查之證
據而未予調查之違法。(三)上訴人等係委任林繼恒律師及羅淑瑋律師為自訴代理人，乃
原審並未通知羅淑瑋律師到庭陳述，即予判決，有刑事訴訟法第三百七十九條第八款
未經自訴人到庭陳述而為審判之違法云云。
惟查：(一)案件由犯罪地或被告之住所、居所或所在之法院管轄，刑事訴訟法第五條第
一項定有明文；又依同法第三百四十三條準用同法第三百零四條規定，無管轄權之案
件，應諭知管轄錯誤之判決；且諭知管轄錯誤之判決者，非經自訴人聲明，毋庸移送
案件於管轄法院，刑事訴訟法第三百三十五條亦有明文。本件上訴人等在第一審自訴
意旨略以：被告甲○○為洋洋旅行社有限公司導遊，上訴人等之女王玉玲參加該旅行
社所舉辦，自民國八十二年一月二十三日起至同年月三十一日止之「藍色夏威夷八日
遊」旅遊團，由被告擔任隨團領隊。八十二年一月二十五日早晨，被告事前未告知搭
乘直昇機具有高危險性，亦不協助旅客選擇具有救生設備者，竟任由當地邵姓導遊招
攬旅客，搭乘違法載客且未配置安全設備之直昇機觀覽火山口，嗣王玉玲所搭乘之直
昇機，因機械故障迫降海面，機上復未配置救生衣致王玉玲遭溺斃，因認被告有過失
責任等情。原判決以：本件依據上訴人等在第一審自訴意旨所指及第一審法院暨原審
法院審理之結果，均認定被告犯罪地係在美國夏威夷，而被告之住所地為台北縣板橋
巿中興路三十九號，則其管轄法院應為台灣板橋地方法院，第一審之台灣台北地方法
院對之無管轄權，上訴人等向台灣台北地方法院提起自訴即有未合，爰撤銷第一審諭
知被告無罪之判決，改判管轄錯誤，已於判決理由內詳為說明。(二)關於法院之管轄得
為第三審上訴理由者，以屬於事務管轄為限，至土地管轄之有無，不得據為第三審之
上訴理由 (本院二十一年上字第一二九○號判例參照) 。上訴人等以土地管轄之有無
據為第三審之上訴理由，自非適法 (本院前次發回意旨係以被告之行為是否符合刑法
第七條規定情形等事項為理由) 。(三)刑事訴訟法第三百七十九條第八款所規定除有特
別規定外，未經自訴人到庭陳述而為判決者，其判決當然為違背法令，係指自訴人及
其代理人均未於審判期日到庭陳述而為判決者而言。按自訴人得委任代理人到場，刑
事訴訟法第三十七條前段定有明文，如自訴人所委任之代理人已到庭陳述，即與前揭
法條所規定違背法令之情形不合。本件上訴人等在原審均委任林繼恒律師為代理人，
有刑事委任狀在卷可稽 (見原審更(二)卷第三十二頁) ，而委任數代理人者 (不得逾三
人) ，各該代理人均有單獨為上訴人等 (即自訴人等) 為一切訴訟行為之權，原審之
審判期日已由代理人林繼恒律師到庭陳述，有審判筆錄可查，自與刑事訴訟法第三百
七十九條第八款所規定未經自訴人到庭陳述而為判決者之情形不同。至於上訴人等於
審判期日當日所出具之委任狀，雖同時亦委任與林繼恒律師同一事務所之羅淑瑋律師
為代理人，原審未及通知羅淑瑋律師到庭陳述即為判決，致訴訟程序違背規定，惟依
刑事訴訟法第三百零七條規定，管轄錯誤之判決本得不經言詞辯論為之，而不經言詞
辯論之判決，原無須自訴人 (本件為上訴人等) 或其代理人到庭陳述，從而上開訴訟
程序之違法，顯然於本件判決結果無影響，依刑事訴訟法第三百八十條規定，並不得
執以為上訴第三審之理由。依上所述，上訴意旨所指，顯與法律規定得為第三審上訴
理由之違法情形，不相適合，其上訴違背法律上之程式，應予駁回。
據上論結，應依刑事訴訟法第三百九十五條前段，判決如主文。
中      華      民      國    八十六    年     十二     月      四      日
                              最高法院刑事第一庭
                                  審判長法官  黃  雅  卿
                                        法官  楊  文  翰
                                        法官  陳  正  庸
                                        法官  陳  世  雄
                                        法官  洪  文  章
      右正本證明與原本無異
                                              書  記  官
中      華      民      國    八十六    年     十二     月      九      日
                                                                        Ｅ
